【裁判字號】    89,訴,1540
【裁判日期】    890809
【裁判案由】    遷讓房屋
【裁判全文】
臺灣臺北地方法院民事判決  八十九年訴字第一五四○號
    原      告  中央印製廠
    法定代理人  甲○○
    訴訟代理人  郭惠吉律師
                黃玉桃律師
    被      告  乙○○      住台北縣新店市○○路七巷一四號三樓
右當事人間請求返還房屋事件，本院判決如左：
    主    文
被告應將坐落台北縣新店市○○段二城小段九六號土地上門牌號碼台北縣新店市○○
路七巷十四號三樓房屋騰空遷讓返還原告，其履行期間為個月。
被告應自民國八十九年四月二十日起至交還前開房屋之日止，按月給付原告新臺幣貳
仟肆佰貳拾玖元。
原告其餘之訴駁回。
訴訟費用由被告負擔四分之三，餘由原告負擔。
本判決第一項於原告以新台幣拾萬柒仟佰拾肆元為被告供擔保後，得假執行
。
本判決第二項於原告以新台幣肆仟捌佰伍拾捌元為被告供擔保後，得假執行。
原告其餘假執行之聲請駁回。
    事    實
甲、原告方面：
  壹、聲明：
    一、被告應將坐落台北縣新店市○○段二城小段九六號土地上門牌號碼台北縣新
        店市○○路七巷十四號三樓房屋騰空遷讓返還原告。
    二、被告應自起訴狀繕本送達翌日起至交還前開房屋之日止，按月給付原告新台
        幣（下同）四千八百五十八元。
    三、願供擔保請准宣告假執行。
  貳、陳述：
    一、坐落台北縣新店市○○段二城小段九六號土地上門牌號碼台北縣新店市○○
        路七巷十四號三樓房屋（下稱系爭房屋）為中華民國所有，由原告管理，原
        分配予原告之員工即被告之夫申世金為宿舍，申世金已退休多年並死亡，惟
        系爭房屋仍為被告占用中，原告曾多次勸導並發函予被告請其搬遷，惟均未
        獲置理，爰依民法第四百七十條第二項、第七百六十七條規定請求被告將系
        爭房屋騰空返還予原告。
    二、又被告無權占有系爭房屋，係無法律上之原因而受有相當於租金之利益，致
        原告受有損害。系爭房屋價值為四十四萬元，房屋坐落基地面積為二十六平
        方公尺，申報地價為每平方公尺五千五百元，故系爭房地總價為五十八萬三
        千元，爰依不當得利之法律關係請求被告自起訴狀繕本送達翌日起至清償日
        止，按月給付依系爭房地總價年息百分之十計算之損害金四千八百五十八元
        （583000X10%X1/12=4858.33，元以下四捨五入）。
    三、對被告抗辯所為之陳述：
      (一)原告否認曾答應被告住至伊死亡為止。
      (二)被告之夫生前每月繳款係維護系爭房屋之費用，並非租金。
  、證據：提出戶籍謄本、存證信函暨回執、土地登記謄本、建物登記謄本、中央
      印製廠公共工程委員會函稿、照片、中央銀行人事室函為證，並聲請訊問證人
      林志鴻。
乙、被告方面：
  壹、聲明：駁回原告之訴。
  貳、陳述：
      原告曾答應被告伊夫申世金雖已死亡，但可住到伊死亡為止。伊夫生前每月均
      有繳錢。
  、證據：提出申世金服務證明書、中央印製廠函為證。
丙、本院依原告聲請至系爭房屋勘驗。
    理    由
一、原告主張：坐落台北縣新店市○○段二城小段九六號土地上門牌號碼台北縣新店
    市○○路七巷十四號三樓房屋（下稱系爭房屋）為中華民國所有，由原告管理，
    原分配予被告之夫申世金為宿舍，申世金已退休多年並已死亡，惟系爭房屋仍為
    被告占用中，迭經催告被告返還均未置理，爰依民法第四百七十條第二項、第七
    百六十七條規定請求被告將系爭房屋騰空返還予原告；並依不當得利之法律關係
    請求被告自起訴狀繕本送達翌日起至清償日止，按月給付相當於租金之不當得利
    四千八百五十八元等情。
二、被告則以：原告曾答應被告可住到死亡為止，且被告之夫生前每月均有繳錢等語
    ，資為抗辯。
三、原告主張系爭房地為中華民國而由原告管理，前因被告之夫申世金任職關係而受
    配居住，申世金業於七十六年三月三十一日退休嗣並死亡，系爭房屋現由原告占
    用之事實，業據提出戶籍謄本、土地登記謄本、建物登記謄本、中央銀行人事室
    函為證，並為被告所不爭執，復經證人即管區警員林志鴻證稱伊每次去系爭房屋
    查戶口時被告都在，自堪信為真實。按因任職關係獲准配住房屋，固屬使用借貸
    關係，然既經離職，依借貸之目的，當然應視為使用業已完畢，該使用借貸關係
    當然消滅，此與借用人死亡，僅為貸與人終止契約之事由，應經貸與人終止契約
    ，該使用借貸契約始消滅之情形尚有不同（最高法院八十六年度台上字第九一一
    號判決參照）。據前所述申世金業已退休，其與原告間之使用借貸關係即因而消
    滅，為其配偶之被告自無繼續居住使用之權源。被告雖辯稱原告曾答應可住到伊
    死亡為止，然為原告所否認，被告又未能舉證以實其說，所辯即非可採。被告另
    辯以申世金生前每月均有繳錢，惟亦未提出證據證明。且按實施單一薪給制之機
    關，已將員工之房屋津貼包涵於薪給中，故配住宿舍員工應依規定從其薪給中，
    扣收宿舍使用費，以求公平，此非使用租賃物之對價，況原告亦陳稱被告之夫生
    前每月繳款係維護系爭房屋之費用，並非租金，是被告所辯尚非可信。綜上所述
    ，系爭房屋既為被告所占用，且因其配偶申世金生前與原告之使用借貸關係已經
    消滅，而失其占用之合法權源，原告本於民法第七百六十七條規定請求被告遷讓
    返還系爭房屋，洵屬有據。
四、按無法律上之原因而受利益，致他人受損害者，應返還其利益，民法第一百七十
    九條定有明文。無權占有他人房地，可能獲得相當於租金之利益，亦有最高法院
    六十一年台上字第一六九五號判例參照。本件被告無權占有系爭房屋已如前述，
    則其獲有相當於租金之不當得利，並致原告受有損害，可堪認定，原告自得請求
    被告給付相當於租金之不當得利。又城市地方房屋之租金，以不超過土地及其建
    築物申報總價額年息百分之十為限，此項規定於租用基地建築房屋者亦得準用，
    土地法第九十七條第一項、第一百零五條分別定有明文。其次，所謂土地價額係
    指法定地價、建築物價額依該管縣市地政機關估定之價額而言；而法定地價，係
    土地所有人依土地法所申報之地價，土地法第一百四十八條亦有規定。經查，系
    爭房屋坐落基地八十六年度申報地價為每平方公尺五千五百元，此有原告所提出
    之土地登記謄本在卷可按，系爭房屋占有基面積為二十六平方公尺，而系爭房屋
    現值為四十四萬元，亦有中央印製廠公共工程委員會八十九年三月二十一日函稿
    附卷足憑，則系爭房屋及坐落基地總價應為五十八萬三千元；經本院勘驗現場，
    系爭房屋位於台北縣新店市○○路巷內，與市區距離遙遠，交通不甚便利，構造
    為四層樓公寓建築，屋齡約三十年，屋況非佳，被告係獨居自用等一切情狀，認
    為應按系爭房地申報總價額之年息百分之五計算相當於租金之不當得利，始為允
    當。則被告自起訴狀繕本送達翌日即八十九年四月二十日起至返還系爭房屋之日
    止，每月所受之不當得利應為二千四百二十九元（583000X5%X1/12=2429，元以
    下四捨五入）。
五、從而，原告本於所有物返還請求權請求被告遷讓返還系爭房屋，另本於不當得利
    之法律關係請求被告自起訴狀繕本送達翌日即八十九年四月二十日起至返還系爭
    房屋日止，按月給付二千四百二十九元，洵屬有據，應予准許，超過部分則有未
    合，應予駁回。
六、因遷讓房屋，非立時可就，斟酌實際情況，訂履行期間為三個月，以資兼顧。又
    本件事證已臻明確，兩造其餘攻擊防禦方法，於本判決結果不生影響，爰不一一
    論述，併此敘明。
七、假執行之宣告：
    原告陳明願供擔保以代釋明聲請宣告假執行，其勝訴部份核無不合，爰酌定相當
    擔保金額，准予宣告假執行；至其敗訴部分，假執行之聲請即失所附麗，不予准
    許。
據上論結：本件原告之訴為一部有理由，一部無理由，依民事訴訟法第三百九十六條
第一項、第七十九條但書、第三百九十條第二項，判決如主文。
中      華      民      國    八十九    年      八      月      九      日
                              民事第四庭法      官  劉又菁
右為正本係照原本作成
如對本判決上訴，須於判決送達後二十日內向本院提出上訴狀
中      華      民      國    八十九    年      八      月      九      日
                                        法院書記官  黃瓊滿


司法院資訊處製作；財團法人民間司法改革基金會備份。
